【裁判字號】    99,交抗,1548
【裁判日期】    990726
【裁判案由】    違反道路交通管理處罰條例
【裁判全文】
臺灣高等法院交通事件裁定            99年度交抗字第1548號
抗  告  人
即受處分人  甲○○
上列抗告人即受處分人因違反道路交通管理處罰條例案件，不服
臺灣士林地方法院，中華民國99年4 月6 日所為裁定（99年度交
聲字第185 號），提起抗告，本院裁定如下：
    主  文
抗告駁回。
    理  由
一、按行車速度，依速限標誌或標線之規定，道路交通安全規則
    第93條第1 項前段定有明文。次按汽車駕駛人，行車速度，
    超過規定之最高時速，或低於規定之最低時速，除有第43條
    第1項第2款情形外，處新臺幣（下同）1,200元以上2, 400
    元以下罰鍰，並記違規點數1點，道路交通管理處罰條例第
    40條及第63條第1項第1款亦有明文規定。
二、原處分機關即臺北市交通事件裁決所民國99年1 月8 日北市
    裁申字第裁22-A00000000號裁決處分略以：異議人即受處分
    人甲○○所有之車牌號碼B2-8999號自用小客車（下稱系爭
    車輛），於民國98年12月6日19時59分許，行經臺北市○○
    路○段53號前快車道，以時速65公里之速度，超速15公里行
    駛，為警以「限速50公里，經測時速65公里，超速15公里未
    滿20公里」為由，依雷達測速儀所拍攝採證照片逕行舉發（
    舉發案號：臺北市政府警察局舉發違反道路交通管理事件通
    知單北市警交大字第A00000000號）。嗣異議人於舉發通知
    單上所載之應到案日期前向原處分機關提出申訴（並未陳報
    實際駕駛人），經原處分機關函請舉發單位即臺北市政府警
    察局中正第一分局調查結果，仍認有前開違規行為，原處分
    機關乃於99年1月8日以異議人有「汽車駕駛人行車速度，超
    過規定之最高時速未滿20公里」之違規事實，依道路交通管
    理處罰條例第40條之規定，裁處異議人罰鍰1,600元等語。
三、異議意旨略以：當時伊父親葉慶祥有胸悶及心絞痛症狀，伊
    係急於載父回家服藥休息，始不小心超速。又違規地點所設
    置之「前有測速照相」警告標誌已被分隔島上之綠蔭所遮蔽
    ，加上夜晚路燈不明，難以看到警告標誌，爰據此聲明異議
    云云。
四、經查：
  (一)本件異議人即受處分人甲○○於98年12月6日19時59分許
      ，駕駛系爭車輛行經速限時速50公里之臺北市○○路○段
      53號前快車道，因以時速65公里之速度，超速15公里行駛
      ，而為警逕行拍照舉發本件違規之事實，為異議人所不爭
      ，並有臺北市政府警察局中正第一分局99年3月16日函附
      臺北市政府警察局北市警交大字第A00000000號舉發違反
      道路交通管理事件通知單影本、彩色舉發照片、經濟部標
      準檢驗局98年12月18日雷達測速儀檢定合格證書（證號：
      MO0000000 號）各1 紙在卷可稽（見原法院卷第15-18 頁
      ），此部分事實洵堪認定。
  (二)異議人雖以前詞置辯。惟查：
    1.本件異議人違規遭雷達測速儀及照相儀器採證地點（即中
      華路1段53號前，南向北）前方約85公尺（即中華路、衡
      陽路口）及190公尺（即中華路1段59號前）之快車道旁分
      隔島處，均依法設有行車速限50公里標誌暨「常有測速照
      相，請依速限行駛」警示牌，且該等警示牌面均未有遭樹
      葉或他物遮蔽致無法使用路人辨識之情事，又異議人所稱
      綠蔭，亦均在該警告標誌後方，並無遭外物遮蔽等情形，
      有臺北市政府警察局中正第一分局99年3月16日函附現場
      照片2 張附卷可佐（見原法院卷第19頁），足認異議人應
      明顯可知該地限速及前方有照相測速之警示，其上揭所辯
      並無足採。再查，市區○○道路時速限制，並無可能逾越
      時速50公里，遑論本案交通違規地點即台北市○○路○段
      53號前，乃位於人車擁擠之台北市重要鬧區，殊不可能開
      放時速逾50公里，異議人領有駕駛執照，殊不能對此委為
      不知。
    2.次按因避免自己或他人生命、身體、自由、名譽或財產之
      緊急危難而出於不得已之行為，不予處罰，但避難行為過
      當者，得減輕或免除其處罰，行政罰法第13條定有明文，
      亦即緊急避難行為，除客觀上須有自己或他人之生命、身
      體、自由或財產上遭遇急迫之危險外，行為人所採之避難
      行為尚須出於不得已或必要之行為，始足阻卻違法。行政
      罰法第13條立法理由即明載：「緊急避難亦係阻卻違法之
      正當事由，故本條前段規定，如因緊急避難之行為致違反
      行政法上義務者，不予處罰。但如避難行為未採取適當手
      段因而過當者，尚不能認係阻卻違法之正當事由」。
    3.查本件異議人並未證明當時其所駕駛之車輛上，確實搭載
      其父親葉慶祥，則其所稱當時急欲駕車返家使父親葉慶祥
      服用藥物乙節，並無確切之依憑。次查，其固提供臺北榮
      民總醫院門診醫療費用明細收據1 紙為證（見原法院卷第
      22頁）；然依該紙醫療費用明細收據所載，葉慶祥至隔日
      （即98年12月7 日）下午始前往門診，領藥出院，堪認其
      於異議人違規當時及當晚之身體狀況顯未達危險急迫之程
      度，否則異議人實無不呼叫救護車載送、請求其他政府機
      關協助、或自行駕車直接載送異議人之父親葉慶祥送醫之
      可能，葉慶祥更無可能遲至隔日下午始前往就醫，甚且僅
      為掛號門診，況若葉慶祥心臟相關疾病之病情確屬危急，
      異議人以自己開車超速返家，供葉慶祥服用不確定是否能
      即時產生足夠療效藥物之方式，當非最迅速有效救治葉慶
      祥之手段，顯然本件異議人自己開車超速冒險返家，並非
      達到救治目的唯一不得已或必要之手段，是異議人執意超
      速行駛，造成上開違規事實，即有可咎之處；且異議人沿
      途超速行駛，車輛並未配備任何警示其他車輛之措施（例
      如開啟停車警示燈號或按喇叭、吹哨等），另又造成異議
      人及其他用路人之不特定危險，以異議人所欲避免之危害
      與該行為所造成之風險兩相權衡下，難認異議人載送其父
      返家服藥之行為，可執為阻卻其超速行駛違規行為之事由
      ，遑論其上開說詞，並無積極證據可供徵引採信。
五、綜上，本件異議人駕駛系爭車輛於前開路段行車超速之事證
    明確，又無交通違規之阻卻違法事由，其違規之事實應堪認
    定，原處分機關依道路交通管理處罰條例第40條及違反道路
    交通管理事件統一裁罰基準及處理細則第2條第2項之裁罰基
    準表等規定，裁處異議人1,600 元之罰鍰，於法固無違誤；
    然汽車駕駛人違反道路交通管理處罰條例第40條之規定者，
    依同條例第63條第1 項第1 款規定，除依原條款處罰鍰外，
    並應予記違規點數1 點，本件異議人既未爭執其為應歸責人
    ，復於異議狀中自陳為實際駕駛人，可認異議人確為本案實
    際駕駛人，原處分機關漏未依該規定記違規點數，自有未合
    ，本件異議人異議理由雖未及此，但原處分既有前開可議之
    處，應撤銷該處分。
六、原法院經詳細調查及審究後，基於以上相同之認定，撤銷原
    處分機關所為之處分，並諭知異議人係汽車駕駛人，行車速
    度，超過規定之最高時速（但未滿20公里），處新臺幣1600
    元，並記違規點數1 點。本院經核，原法院裁定，無論於法
    於情於理，均無違誤或不當。異議人猶執前詞提起抗告，為
    無理由，應予駁回。
七、據上論結，應依道路交通案件處理辦法第26條，刑事訴訟法
    第412 條，裁定如主文。
中    華    民    國    99    年    7     月    26    日
                  刑事第九庭審判長法  官  陳貽男
                                  法  官  楊炳禎
                                  法  官  周盈文
以上正本證明與原本無異。
不得再抗告。
                                  書記官  張郁琳
中    華    民    國    99    年    7     月    26    日

司法院資訊處製作；財團法人民間司法改革基金會備份。
